ACORDAO-COMPLETO-2580208

ACÓRDÃO 3491/2023 ATA 14/2023 - SEGUNDA CÂMARA

VISTOS, relatados e discutidos estes autos de tomada de contas especial instaurada diante da não comprovação da regular aplicação dos recursos do Convênio 151/2007;
ACORDAM os Ministros do Tribunal de Contas da União, reunidos em Sessão da Segunda Câmara, ante as razões expostas pelo Relator, em:
9.1. reconhecer a ocorrência da prescrição intercorrente das pretensões punitiva e de ressarcimento, arquivando-se o presente processo, nos termos dos arts. 8º e 11 da Resolução-TCU 344/2022; e 
9.2. dar ciência desta deliberação aos responsáveis e ao Ministério da Fazenda.

Tomada de Contas Especial instaurada pela Diretoria de Administração e Logística do então Ministério da Economia (atual Ministério da Fazenda) em razão de não comprovação da regular aplicação dos recursos repassados pela União mediante convênio firmado com o Fundo de Amparo ao Trabalhador, que teve como objeto "Estabelecimento de cooperação técnica e financeira mútua para a execução das ações de qualificação social e profissional do Plano Setorial de Qualificação de Portuários, no âmbito do Plano Nacional de Qualificação- PNQ", no município de Santos/SP. Análise da citação.

Segunda Câmara

Ministério da Economia (extinto).

3. Responsáveis: Fundação Uniesp de Teleducação (03.802.620/0001-32); José Fernando Pinto da Costa (XXX.031.488-XX).

13.1. Ministros presentes: Aroldo Cedraz (na Presidência), Augusto Nardes (Relator) e Antonio Anastasia.
13.2. Ministro-Substituto convocado: Marcos Bemquerer Costa.

AUGUSTO NARDES

Adoto como parte do Relatório a penúltima instrução elaborada pela unidade técnica em 9/9/2022 (peça 152) , antes do advento da Resolução-TCU 344/2022, de 11/10/2022, que trouxe novas diretrizes relativas à regulamentação, no âmbito deste Tribunal, da prescrição para o exercício das pretensões punitiva e de ressarcimento, aplicável aos processos nos quais não tivesse ainda ocorrido o trânsito em julgado no TCU:  
	"INTRODUÇÃO
Cuidam os autos de tomada de contas especial instaurada pela Diretoria de Administração e Logística, em desfavor de Fundação Uniesp de Teleducação (CNPJ: 03.802.620/0001-32) e José Fernando Pinto da Costa (CPF: XXX.031.488-XX) , em razão de não comprovação da regular aplicação dos recursos repassados pela União à conta do Convênio 151/07, registro Siafi 622212 (peça 18) firmado entre o Fundo de Amparo ao Trabalhador e Fundação Uniesp de Teleducação, e que tinha por objeto o instrumento descrito como 'Estabelecimento de cooperação técnica e financeira mútua para a execução das ações de qualificação social e profissional do Plano Setorial de Qualificação de Portuários, no âmbito do Plano Nacional de Qualificação- PNQ.	' visando qualificar 2.160 trabalhadores avulsos afetados por processo inovação tecnológica no município de Santos/SP, conforme Plano de Trabalho visto à peça 8.
	HISTÓRICO
Em 26/7/2017, com fundamento na IN/TCU 71/2012, alterada pela IN/TCU 76/2016 e DN/TCU 155/2016, o Secretário de Políticas Públicas de Emprego autorizou a instauração da tomada de contas especial (peça 121) . O processo foi registrado no sistema e-TCE com o número 1461/2020.
O Convênio 151/07, registro Siafi 622212, foi firmado no valor de R$ 1.188.000,00, sendo R$ 990.000,00 à conta do concedente e R$ 198.000,00 referentes à contrapartida do convenente. Teve vigência de 31/12/2007 a 30/6/2010, com prazo para apresentação da prestação de contas em 29/8/2010. Os repasses efetivos da União totalizaram R$ 495.000,00, mediante a ordem bancária 2008OB900629, de 30/7/2008 (peça 22) , creditado na conta corrente específica do ajuste em 1/8/2008 (peça 76, p. 4) .
No período de execução convênio sob exame, foi realizada supervisão in loco, pelo Departamento de Qualificação, da Secretaria de Políticas Públicas de Emprego - DQ/SPPE/MTE conforme Relatório de Supervisão Técnico-Pedagógico (peça 37) .
A prestação de contas e complementações enviadas foram analisadas por meio dos documentos constantes nas peças 55, 58, 60, 70, 72, 97, 114 e 118.
	O fundamento para a instauração da Tomada de Contas Especial, conforme consignado na matriz de responsabilização elaborada pelo tomador de contas, foi a constatação da seguinte irregularidade: 
Ausência de cópias dos respectivos 'Contrato Administrativos' celebrados juntos aos fornecedores, vencedores dos processos licitatórios (pregão eletrônico/dispensa de licitação) , quando deveria apresentar os contratos ou outros documentos hábeis em substituição aos contratos na prestação de contas do Convênio. Ausência de cópias dos respectivos documentos comprobatórios (notas fiscais, recibos, etc.) , com o devido carimbo de atesto, referente a todos os lançamentos constantes na relação de pagamentos (Fonte l, 2 e 3) , quando deveria apresentar os comprovantes de despesas devidamente atestadas e identificadas com o número do Convênio. Não devolução do valor de R$ 189.200,00 referente à meta de 344 educandos não realizada, quando deveria restituir os valores não aprovados.  Diversas inconsistências relatadas na Nota Técnica nº 622/2016/GEPC/SPPE/MTE, tais como: falta de documentação de alguns certames licitatórios;  valores do objeto do contrato divergentes aos apresentados na relação de pagamentos e objetos da contratação não previsto no Plano de Trabalho; ausência de documentos que comprove pagamentos registrados na relação de pagamentos; realização de despesas sem correlação com o objeto do Convênio, quando deveria apresentar a documentação completa dos procedimentos licitatórios, bem como demonstrar a legalidade e coerência de despesas realizadas com a apresentação de documentos correlacionadas com o previsto no Plano de Trabalho e com o objeto do Convênio. 
Os responsáveis arrolados na fase interna foram devidamente comunicados e, diante da ausência de justificativas suficientes para elidir a irregularidade e da não devolução dos recursos, instaurou-se a tomada de contas especial.
No relatório (peça 130) , o tomador de contas concluiu que o prejuízo importaria no valor original de R$ 450.709,83, imputando-se a responsabilidade a Fundação Uniesp de Teleducação, na condição de contratado e José Fernando Pinto da Costa, Presidente, no período de 1/1/2000 a 20/10/2017, na condição de gestor dos recursos.
Em 15/12/2020, a Controladoria-Geral da União emitiu o relatório de auditoria (peça 133) , em concordância com o relatório do tomador de contas. O certificado de auditoria e o parecer do dirigente do órgão de controle interno concluíram pela irregularidade das presentes contas (peças 134 e 135) .
Em 31/12/2020, o ministro responsável pela área atestou haver tomado conhecimento das conclusões contidas no relatório e certificado de auditoria, bem como do parecer conclusivo do dirigente do órgão de controle interno, manifestando-se pela irregularidade das contas, e determinou o encaminhamento do processo ao Tribunal de Contas da União (peça 136) .
Na instrução inicial (peça 140) , analisando-se os documentos nos autos, concluiu-se pela necessidade de realização de citação para as seguintes irregularidades: 
Irregularidade 1: não devolução do saldo remanescente na conta específica.
Evidências da irregularidade: documentos técnicos presentes nas peças 77 e 97.
Normas infringidas: art. 37, caput, c/c o art. 70, parágrafo único, da Constituição da República Federativa do Brasil; art. 93 do Decreto-lei 200/1967; art. 66 do Decreto 93.872/1986; .arts. 21, § 6º, 28, inciso IX, da IN/STN 1/1997, Cláusula oitava, parágrafo segundo, do termo de convênio.
Débitos relacionados aos responsáveis Fundação Uniesp de Teleducação  e José Fernando Pinto da Costa:
	Data de ocorrência
	Valor histórico (R$) 

	4/2/2010
	1.436,55

	16/8/2011
	10.054,72

Cofre credor: Tesouro Nacional.
Responsável: José Fernando Pinto da Costa.
Conduta: deixar de devolver o saldo remanescente na conta específica do instrumento em questão.
Nexo de causalidade: a ausência das providências necessárias à devolução no tempo devido do saldo da conta específica do instrumento em questão resultou em prejuízo à União.
Culpabilidade: não há excludentes de ilicitude, de culpabilidade e de punibilidade; é razoável supor que o responsável tinha consciência da ilicitude de sua conduta; era exigível conduta diversa da praticada, qual seja, tomar todas ao providências necessárias à devolução de forma tempestiva do saldo da conta específica do instrumento em questão. 
Responsável: Fundação Uniesp de Teleducação.
Conduta: deixar de devolver o saldo remanescente na conta específica do instrumento em questão.
Nexo de causalidade: a ausência das providências necessárias à devolução no tempo devido do saldo da conta específica do instrumento em questão resultou em prejuízo à União.
Culpabilidade: não há excludentes de ilicitude, de culpabilidade e de punibilidade; é razoável supor que o responsável tinha consciência da ilicitude de sua conduta; era exigível conduta diversa da praticada, qual seja, tomar todas ao providências necessárias à devolução de forma tempestiva do saldo da conta específica do instrumento em questão. Ressalta-se que a análise da boa-fé relativa a pessoa jurídica de direito privado é realizada considerando as condutas de seus administradores, uma vez que os atos destes obrigam a pessoa jurídica, desde que exercidos nos limites dos poderes definidos no ato constitutivo do ente, nos termos do art. 47 do Código Civil (Acórdão 1723/2016-TCU-Plenário, Ministro-Relator Raimundo Carrero) .
11.2.4 Encaminhamento: citação.
Irregularidade 2: inexecução parcial com aproveitamento da parte executada.
Evidências da irregularidade: documentos técnicos presentes nas peças 55, 97 e 118.
Normas infringidas: art. 37, caput, c/c o art. 70, parágrafo único, da Constituição da República Federativa do Brasil; art. 93 do Decreto-lei 200/1967; art. 66 do Decreto 93.872/1986; Cláusula Terceira, inciso II, alíneas 'a', 'u', 'y'.3 e 4, do termo de convênio.
Débito relacionado aos responsáveis Fundação Uniesp de Teleducação e José Fernando Pinto da Costa:
	Data de ocorrência
	Valor histórico (R$) 

	1º/8/2008
	189.200,00

Cofre credor: Tesouro Nacional.
Responsável: José Fernando Pinto da Costa.
Conduta: realizar pagamento relativo a parcela do objeto do instrumento em questão maior que a efetivamente executada.
Nexo de causalidade: a realização de pagamento relativo a parcela do objeto do instrumento em questão maior que a efetivamente executada resultou em prejuízo equivalente à diferença entre o valor pago e o valor correspondente à parcela executada.
Culpabilidade: não há excludentes de ilicitude, de culpabilidade e de punibilidade; é razoável supor que o responsável tinha consciência da ilicitude de sua conduta; era exigível conduta diversa da praticada, qual seja, realizar o pagamento relativo apenas às parcelas efetivamente executadas do objeto. 
Responsável: Fundação Uniesp de Teleducação.
Conduta: realizar pagamento relativo a parcela do objeto do instrumento em questão maior que a efetivamente executada.
Nexo de causalidade: a realização de pagamento relativo a parcela do objeto do instrumento em questão maior que a efetivamente executada resultou em prejuízo equivalente à diferença entre o valor pago e o valor correspondente à parcela executada.
Culpabilidade: não há excludentes de ilicitude, de culpabilidade e de punibilidade; é razoável supor que o administrador responsável pela pessoa jurídica tinha consciência da ilicitude de sua conduta; era exigível conduta diversa da praticada, qual seja, realizar o pagamento relativo apenas às parcelas efetivamente executadas do objeto. Ressalta-se que a análise da boa-fé relativa a pessoa jurídica de direito privado é realizada considerando as condutas de seus administradores, uma vez que os atos destes obrigam a pessoa jurídica, desde que exercidos nos limites dos poderes definidos no ato constitutivo do ente, nos termos do art. 47 do Código Civil (Acórdão 1723/2016-TCU-Plenário, Ministro-Relator Raimundo Carrero) .
Encaminhamento: citação.
Irregularidade 3: realização de despesas em itens não permitidos ou incompatíveis com o objeto do convênio
Evidências da irregularidade: documentos técnicos presentes nas peças 58, 60, 97 e 118.
Normas infringidas: art. 37, caput, c/c o art. 70, parágrafo único, da Constituição da República Federativa do Brasil; art. 93, do Decreto-lei 200/1967; art. 66, do Decreto 93.872/1986; arts. 7º, inciso XII, alínea 'c', 8º, inciso IV, da IN/STN 01/1997.
Débitos relacionados aos responsáveis Fundação Uniesp de Teleducação e José Fernando Pinto da Costa:
	Data de ocorrência
	Valor histórico (R$) 

	11/5/2009
	500,00

	23/7/2009
	226,16

	10/8/2009
	10.000,00

	20/8/2009
	630,00

	28/12/2009
	538,96

	8/9/2009
	52,50

	15/9/2009
	154,10

	7/10/2009
	92,15

	15/10/2009
	110,00

	30/10/2009
	75,55

	30/10/2009
	242,95

	5/11/2009
	82,00

	5/11/2009
	139,32

	5/11/2009
	263,31

	9/11/2009
	104,87

	13/11/2009
	101,55

	19/11/2009
	90,32

	24/11/2009
	54,02

	4/12/2009
	60,00

	4/12/2009
	280,63

	2/12/2009
	134,82

	19/11/2009
	90,85

	8/12/2009
	220,00

	10/12/2009
	202,67

	10/12/2009
	45,00

	10/12/2009
	174,25

	28/12/2009
	85,50

	28/12/2009
	234,40

	29/12/2009
	10,73

	30/1/2009
	52,87

	30/1/2009
	688,49

	6/1/2009
	34,61

	4/8/2009
	346,26

	10/8/2009
	116,28

	30/10/2009
	95,03

	30/10/2009
	262,82

	28/12/2009
	538,96

	30/10/2009
	152,22

	30/10/2006
	75,95

	10/11/2008
	90,00

	24/11/2009
	88,00

	30/10/2009
	458,51

Cofre credor: Tesouro Nacional.
Responsável: José Fernando Pinto da Costa.
Conduta: realizar despesas na execução do instrumento em questão em itens não permitidos ou incompatíveis com as especificações constantes do termo aprovado.
Nexo de causalidade: a utilização de recursos federais transferidos no âmbito do instrumento em questão em itens não permitidos ou incompatíveis com o termo aprovado resultou na impugnação das referidas despesas e, consequentemente, em dano ao erário.
Culpabilidade: não há excludentes de ilicitude, de culpabilidade e de punibilidade; é razoável supor que o responsável tinha consciência da ilicitude de sua conduta; era exigível conduta diversa da praticada, qual seja, aplicar os recursos federais transferidos exclusivamente em itens permitidos ou compatíveis com o respectivo termo aprovado. 
Responsável: Fundação Uniesp de Teleducação.
Conduta: realizar despesas na execução do instrumento em questão em itens não permitidos ou incompatíveis com as especificações constantes do termo aprovado.
Nexo de causalidade: a utilização de recursos federais transferidos no âmbito do instrumento em questão em itens não permitidos ou incompatíveis com o termo aprovado resultou na impugnação das referidas despesas e, consequentemente, em dano ao erário.
Culpabilidade: não há excludentes de ilicitude, de culpabilidade e de punibilidade; é razoável supor que o administrador responsável pela pessoa jurídica tinha consciência da ilicitude de sua conduta; era exigível conduta diversa da praticada, qual seja, aplicar os recursos federais transferidos exclusivamente em itens permitidos ou compatíveis com o respectivo termo aprovado. Ressalta-se que a análise da boa-fé relativa a pessoa jurídica de direito privado é realizada considerando as condutas de seus administradores, uma vez que os atos destes obrigam a pessoa jurídica, desde que exercidos nos limites dos poderes definidos no ato constitutivo do ente, nos termos do art. 47 do Código Civil (Acórdão 1723/2016-TCU-Plenário, Ministro-Relator Raimundo Carrero) .
Encaminhamento: citação.
Irregularidade 4: divergência total ou parcial entre a movimentação financeira e os documentos de despesa apresentados
11.6.1 	Evidências da irregularidade: documentos técnicos presentes nas peças 58, 60, 97 e 118.
11.6.2 Normas infringidas: art. 37, caput, c/c o art. 70, parágrafo único, da Constituição da República Federativa do Brasil; art. 93, do Decreto-lei 200/1967; art. 66, do Decreto 93.872/1986; art. 62 da Lei 4.320/1964; arts. 20, 22, 28 e 30, da IN/STN 01/1997.
11.6.3 Débitos relacionados aos responsáveis Fundação Uniesp de Teleducação e José Fernando Pinto da Costa:
	Data de ocorrência
	Valor histórico (R$) 

	23/10/2008
	1.000,00

	5/11/2008
	134,30

	6/11/2008
	2.694,00

	10/11/2008
	140.000,00

	16/12/2008
	20.000,00

	19/12/2008
	54,60

	29/12/2008
	8.190,00

	21/11/2008
	152,00

	8/1/2009
	1.739,36

	9/1/2009
	1.718,66

	30/1/2009
	14.069,57

	30/1/2009
	1.602,26

	3/3/2009
	1.246,00

	22/4/2009
	2.000,00

	27/4/2009
	200,00

	20/10/2009
	3.420,00

	1/12/2009
	3.244,28

	1/12/2009
	393,12

	15/12/2009
	371,28

	28/12/2009
	234,40

	19/1/2010
	2.160,09

11.6.4 Cofre credor: Tesouro Nacional.
11.6.5 Responsável: José Fernando Pinto da Costa.
11.6.5.1 Conduta: deixar de apresentar parcialmente comprovantes de despesas que corresponda à movimentação financeira dos recursos repassados no âmbito do instrumento em questão.
11.6.5.2 Nexo de causalidade: a não apresentação parcial de comprovantes de despesas que corresponda à movimentação financeira dos recursos federais repassados no âmbito do instrumento em questão impediu o estabelecimento do nexo causal entre os referidos recursos e as despesas apresentadas, resultando na impugnação de pagamentos, consequentemente, em presunção de dano ao erário.
11.6.5.3 Culpabilidade: não há excludentes de ilicitude, de culpabilidade e de punibilidade; é razoável supor que o responsável tinha consciência da ilicitude de sua conduta; era exigível conduta diversa da praticada, qual seja, comprovar a integral compatibilidade entre a movimentação financeira dos recursos repassados no âmbito do instrumento e as despesas realizadas. 
	Responsável: Fundação Uniesp de Teleducação (CNPJ: 03.802.620/0001-32) .
Conduta: deixar de apresentar parcialmente comprovantes de despesas que corresponda à movimentação financeira dos recursos repassados no âmbito do instrumento em questão.
Nexo de causalidade: a não apresentação parcial de comprovantes de despesas que corresponda à movimentação financeira dos recursos federais repassados no âmbito do instrumento em questão impediu o estabelecimento do nexo causal entre os referidos recursos e as despesas apresentadas, resultando na impugnação de pagamentos, consequentemente, em presunção de dano ao erário.
Culpabilidade: não há excludentes de ilicitude, de culpabilidade e de punibilidade; é razoável supor que o administrador responsável pela pessoa jurídica tinha consciência da ilicitude de sua conduta; era exigível conduta diversa da praticada, qual seja, comprovar a integral compatibilidade entre a movimentação financeira dos recursos repassados no âmbito do instrumento e as despesas realizadas. Ressalta-se que a análise da boa-fé relativa a pessoa jurídica de direito privado é realizada considerando as condutas de seus administradores, uma vez que os atos destes obrigam a pessoa jurídica, desde que exercidos nos limites dos poderes definidos no ato constitutivo do ente, nos termos do art. 47 do Código Civil (Acórdão 1723/2016-TCU-Plenário, Ministro-Relator Raimundo Carrero) .
11.6.6 Encaminhamento: citação.
Irregularidade 5: pagamento indevido de tarifas bancárias
Evidências da irregularidade: documento técnico presente na peça 77.
Normas infringidas: art. 37, caput, c/c o art. 70, parágrafo único, da Constituição da República Federativa do Brasil; art. 93 do Decreto-lei 200/1967; art. 66 do Decreto 93.872/1986; art. 8º, incisos VII, da IN/STN 1/1997, Cláusula sexta, parágrafo quarto, inciso V, do termo de convênio.
Débitos relacionados aos responsáveis Fundação Uniesp de Teleducação (CNPJ: 03.802.620/0001-32) e José Fernando Pinto da Costa (CPF: XXX.031.488-XX) :
	Data de ocorrência
	Valor histórico (R$) 

	30/12/2008
	119,45

	2/1/2009
	115,66

	12/1/2009
	0,70

	18/6/2009
	30,00

	30/6/2009
	0,53

	1/7/2009
	0,57

	2/2/2009
	0,35

Cofre credor: Tesouro Nacional.
Responsável: José Fernando Pinto da Costa.
Conduta: pagar indevidamente tarifas bancárias decorrentes de movimentação anormal da conta específica do instrumento em questão.
Nexo de causalidade: o pagamento indevido de tarifas bancárias resultou na realização de despesas incompatíveis com o objetivo do instrumento em questão, acarretando dano ao erário.
Culpabilidade: não há excludentes de ilicitude, de culpabilidade e de punibilidade; é razoável supor que o responsável tinha consciência da ilicitude de sua conduta; era exigível conduta diversa da praticada, qual seja, utilizar os recursos federais recebidos só apenas para o pagamento de tarifas bancárias decorrentes de serviços bancários necessários e inevitáveis para a manutenção da conta corrente específica e para a execução do objeto do ajuste. 
Responsável: Fundação Uniesp de Teleducação.
Conduta: pagar indevidamente tarifas bancárias decorrentes de movimentação anormal da conta específica do instrumento em questão.
Nexo de causalidade: o pagamento indevido de tarifas bancárias resultou na realização de despesas incompatíveis com o objetivo do instrumento em questão, acarretando dano ao erário.
Culpabilidade: não há excludentes de ilicitude, de culpabilidade e de punibilidade; é razoável supor que o administrador responsável pela pessoa jurídica tinha consciência da ilicitude de sua conduta; era exigível conduta diversa da praticada, qual seja, utilizar os recursos federais recebidos só apenas para o pagamento de tarifas bancárias decorrentes de serviços bancários necessários e inevitáveis para a manutenção da conta corrente específica e para a execução do objeto do ajuste. Ressalta-se que a análise da boa-fé relativa a pessoa jurídica de direito privado é realizada considerando as condutas de seus administradores, uma vez que os atos destes obrigam a pessoa jurídica, desde que exercidos nos limites dos poderes definidos no ato constitutivo do ente, nos termos do art. 47 do Código Civil (Acórdão 1723/2016-TCU-Plenário, Ministro-Relator Raimundo Carrero) 
11.6.7 Encaminhamento: citação.
Irregularidade 6: execução do objeto sem a regular aplicação da contrapartida.
Evidências da irregularidade: documentos técnicos presentes nas peças 55, 58, 60 e 77.
Normas infringidas: art. 37, caput, c/c o art. 70, parágrafo único, da Constituição da República Federativa do Brasil; art. 93 do Decreto-lei 200/1967; art. 66 do Decreto 93.872/1986; arts. 7º, incisos II e XIII, 38, inciso II, alínea 'e', da IN/STN 01/1997; Cláusulas Quarta, inciso II, Oitava, inciso V, do termo de convênio.
Débitos relacionados aos responsáveis Fundação Uniesp de Teleducação e José Fernando Pinto da Costa:
	Data de ocorrência
	Valor histórico (R$) 

	30/6/2010
	99.000,00

	24/5/2011
	21.474,52

	4/4/2012
	22.815,65

Cofre credor: Tesouro Nacional.
Responsável: José Fernando Pinto da Costa.
Conduta: deixar de comprovar a aplicação da contrapartida proporcional ao recurso federal repassado e utilizado na execução do objeto pactuado no instrumento em questão.
Nexo de causalidade: a ausência do regular aporte da contrapartida na execução do objeto do ajuste desbalanceou a repartição original dos aportes pactuados e resultou em prejuízo à União.
Culpabilidade: não há excludentes de ilicitude, de culpabilidade e de punibilidade; é razoável supor que o responsável tinha consciência da ilicitude de sua conduta; era exigível conduta diversa da praticada, qual seja, deixar de aplicar a contrapartida em montante proporcional ao recurso federal repassado e utilizado na execução do objeto pactuado no instrumento em questão. 
Responsável: Fundação Uniesp de Teleducação.
Conduta: deixar de comprovar aplicação da contrapartida proporcional ao recurso federal repassado e utilizado na execução do objeto pactuado no instrumento em questão.
Nexo de causalidade: a ausência do regular aporte da contrapartida na execução do objeto do ajuste desbalanceou a repartição original dos aportes pactuados e resultou em prejuízo à União.
Culpabilidade: não há excludentes de ilicitude, de culpabilidade e de punibilidade; é razoável supor que o responsável tinha consciência da ilicitude de sua conduta; era exigível conduta diversa da praticada, qual seja, deixar de aplicar a contrapartida em montante proporcional ao recurso federal repassado e utilizado na execução do objeto pactuado no instrumento em questão. Ressalta-se que a análise da boa-fé relativa a pessoa jurídica de direito privado é realizada considerando as condutas de seus administradores, uma vez que os atos destes obrigam a pessoa jurídica, desde que exercidos nos limites dos poderes definidos no ato constitutivo do ente, nos termos do art. 47 do Código Civil (Acórdão 1723/2016-TCU-Plenário, Ministro-Relator Raimundo Carrero) .
11.6.8 Encaminhamento: citação.
Em cumprimento ao pronunciamento da unidade (peça 142) , foram efetuadas citações dos responsáveis, nos moldes adiante:
 Fundação Uniesp de Teleducação - promovida a citação do responsável, conforme delineado adiante:
	Comunicação: Ofício 24127/2022 - Seproc (peça 145) 
Data da Expedição: 20/6/2022
Data da Ciência: 23/6/2022 (peça 148) 
Nome Recebedor: Emerson
Observação: Ofício enviado para o endereço do responsável, conforme pesquisa na base de dados no sistema da Receita Federal, custodiada pelo TCU (peça 144) .
Fim do prazo para a defesa: 9/8/2022
	
 José Fernando Pinto da Costa - promovida a citação do responsável, conforme delineado adiante:
	Comunicação: Ofício 24126/2022 - Seproc (peça 146) 
Data da Expedição: 20/6/2022
Data da Ciência: 21/6/2022 (peça 147) 
Nome Recebedor: Carlos Alberto S. Lima
Observação: Ofício enviado para o endereço do responsável, conforme pesquisa na base de dados no sistema da Receita Federal, custodiada pelo TCU (peça 143) .
Fim do prazo para a defesa: 6/7/2022
	
Conforme Despacho de Conclusão das Comunicações Processuais (peça 151) , as providências inerentes às comunicações processuais foram concluídas. 
Transcorrido o prazo regimental, os responsáveis Fundação Uniesp de Teleducação e José Fernando Pinto da Costa permaneceram silentes, devendo ser considerados reveis, nos termos do art. 12, § 3º, da Lei 8.443/1992.
	ANÁLISE DOS PRESSUPOSTOS DE PROCEDIBILIDADE DA IN/TCU 71/2012
	Avaliação de Viabilidade do Exercício do Contraditório e Ampla Defesa
Verifica-se que não houve o transcurso de mais de dez anos desde o fato gerador sem que tenha havido a notificação dos responsáveis pela autoridade administrativa federal competente (art. 6º, inciso II, c/c art. 19 da IN/TCU 71/2012, modificada pela IN/TCU 76/2016) , uma vez que o fato gerador da irregularidade sancionada ocorreu entre, e os responsáveis foram notificados sobre as irregularidades pela autoridade administrativa competente conforme segue:
Fundação Uniesp de Teleducação, por meio do ofício acostado à peça 100, recebido em 13/9/2016, conforme AR (peça 102) .
José Fernando Pinto da Costa, por meio do ofício acostado à peça 105, recebido em 5/12/2016, conforme AR (peça 107) .
	Valor de Constituição da TCE 	
	Verifica-se, ainda, que o valor atualizado do débito apurado (sem juros) em 1/1/2017 é de R$ 791.605,69, portanto superior ao limite mínimo de R$ 100.000,00, na forma estabelecida nos arts. 6º, inciso I, e 19 da IN/TCU 71/2012, modificada pela IN/TCU 76/2016. 
	OUTROS PROCESSOS/DÉBITOS NOS SISTEMAS DO TCU COM OS MESMOS RESPONSÁVEIS
	Informa-se que foram encontrados processos no Tribunal com os mesmos responsáveis:
	Responsável
	Processo

	Fundação Uniesp de Teleducação
	Processo 008.445/2022-2 [TCE, aberto, 'TCE instaurada pelo (a) Secretaria Executiva - Ministério do Trabalho e Previdência em razão de Não comprovação da regular aplicação dos recursos repassados pela União, Convênio 38090857200700113, firmado com o/a FUNDO DE AMPARO AO TRABALHADOR, Siafi/Siconv 623823, função null, que teve como objeto Estabelecimento de cooperação técnica e financeira mútua para a execução das ações de qualificação social e profissional do Plano Setorial de Qualificação- PlanSeq Nacional Sucroalcooleiro (Demanda São Paulo/SP) , no âmbito do Plano Nacional de Qualificação- PNQ.  (nº da TCE no sistema: 2971/2021) ']

	José Fernando Pinto da Costa
	Processo 008.445/2022-2 [TCE, aberto, 'TCE instaurada pelo (a) Secretaria Executiva - Ministério do Trabalho e Previdência em razão de Não comprovação da regular aplicação dos recursos repassados pela União, Convênio 38090857200700113, firmado com o/a FUNDO DE AMPARO AO TRABALHADOR, Siafi/Siconv 623823, função null, que teve como objeto Estabelecimento de cooperação técnica e financeira mútua para a execução das ações de qualificação social e profissional do Plano Setorial de Qualificação- PlanSeq Nacional Sucroalcooleiro (Demanda São Paulo/SP) , no âmbito do Plano Nacional de Qualificação- PNQ.  (nº da TCE no sistema: 2971/2021) ']

A tomada de contas especial está, assim, devidamente constituída e em condição de ser instruída.
	EXAME TÉCNICO
	Da validade das notificações:
Preliminarmente, cumpre tecer breves considerações sobre a forma como são realizadas as comunicações processuais no TCU. A esse respeito, destacam-se o art. 179, do Regimento Interno do TCU (Resolução 155, de 4/12/2002) e o art. 4º, inciso III, § 1º, da Resolução TCU 170, de 30 de junho de 2004, in verbis: (...) .
Bem se vê, portanto, que a validade da citação via postal não depende de que o aviso de recebimento seja assinado pelo próprio destinatário da comunicação, o que dispensa, no caso em tela, a entrega do AR em 'mãos próprias'. A exigência da norma é no sentido de o Tribunal verificar se a correspondência foi entregue no endereço correto, residindo aqui a necessidade de certeza inequívoca. 
Não é outra a orientação da jurisprudência do TCU, conforme se verifica dos julgados a seguir transcritos:
São válidas as comunicações processuais entregues, mediante carta registrada, no endereço correto do responsável, não havendo necessidade de que o recebimento seja feito por ele próprio (Acórdão 3648/2013-TCU-Segunda Câmara, Relator José Jorge) ;
É prescindível a entrega pessoal das comunicações pelo TCU, razão pela qual não há necessidade de que o aviso de recebimento seja assinado pelo próprio destinatário. Entregandose a correspondência no endereço correto do destinatário, presume-se o recebimento da citação. (Acórdão 1019/2008-TCU-Plenário, Relator Benjamin Zymler) ;
As comunicações do TCU, inclusive as citações, deverão ser realizadas mediante Aviso de Recebimento - AR, via Empresa Brasileira de Correios e Telégrafos, bastando para sua validade que se demonstre que a correspondência foi entregue no endereço correto. (Acórdão 1526/2007-TCU-Plenário, Relator Aroldo Cedraz) .
A validade do critério de comunicação processual do TCU foi referendada pelo Supremo Tribunal Federal, nos termos do julgamento do MS-AgR 25.816/DF, por meio do qual se afirmou a desnecessidade da ciência pessoal do interessado, entendendo-se suficiente a comprovação da entrega do 'AR' no endereço do destinatário:
Ementa: agravo regimental. Mandado de segurança. Desnecessidade de intimação pessoal das decisões do tribunal de contas da união. art. 179 do regimento interno do TCU. Intimação do ato impugnado por carta registrada, iniciado o prazo do art. 18 da lei nº 1.533/51 da data constante do aviso de recebimento. Decadência reconhecida. Agravo improvido.
O envio de carta registrada com aviso de recebimento está expressamente enumerado entre os meios de comunicação de que dispõe o Tribunal de Contas da União para proceder às suas intimações.
O inciso II do art. 179 do Regimento Interno do TCU é claro ao exigir apenas a comprovação da entrega no endereço do destinatário, bastando o aviso de recebimento simples. 
	Da revelia dos responsáveis Fundação Uniesp de Teleducação e José Fernando Pinto da Costa
No caso vertente, a citação dos responsáveis se deu em endereços provenientes da base de CPFs da Receita Federal, em sistema custodiado pelo TCU. A entrega dos ofícios citatórios nesses endereços ficou comprovada (peças 143 e 144) .
Nos processos do TCU, a revelia não leva à presunção de que seriam verdadeiras todas as imputações levantadas contra os responsáveis, diferentemente do que ocorre no processo civil, em que a revelia do réu opera a presunção da verdade dos fatos narrados pelo autor (Acórdão 1009/2018-TCU-Plenário, Relator Bruno Dantas; 2369/2013-TCU-Plenário, Relator Benjamin Zymler e 2449/2013-TCU-Plenário, Relator Benjamin Zymler) . Dessa forma, a avaliação da responsabilidade do agente não pode prescindir da prova existente no processo ou para ele carreada. 
Ao não apresentar sua defesa, os responsáveis deixaram de produzir prova da regular aplicação dos recursos sob sua responsabilidade, em afronta às normas que impõem aos gestores públicos a obrigação legal de, sempre que demandados pelos órgãos de controle, apresentar os documentos que demonstrem a correta utilização das verbas públicas, a exemplo do contido no art. 93 do Decreto-Lei 200/1967: 'Quem quer que utilize dinheiros públicos terá de justificar seu bom e regular emprego na conformidade das leis, regulamentos e normas emanadas das autoridades administrativas competentes.' 
Mesmo as alegações de defesa não sendo apresentadas, considerando o princípio da verdade real que rege esta Corte, procurou-se buscar, em manifestações dos responsáveis na fase interna desta Tomada de Contas Especial, se havia algum argumento que pudesse ser aproveitado a seu favor. 
Os argumentos apresentados na fase interna (peças 26, 35, 40, 44, 54, 57, 66, 68, 73, 84, 88, 104 e 110) não elidem as irregularidades apontadas.
Em se tratando de processo em que a parte interessada não se manifestou acerca das irregularidades imputadas, não há elementos para que se possa efetivamente aferir e reconhecer a ocorrência de boa-fé na conduta dos responsáveis, podendo este Tribunal, desde logo, proferir o julgamento de mérito pela irregularidade das contas, conforme os termos dos §§ 2º e 6º do art. 202 do Regimento Interno do TCU. (Acórdão 2064/2011-TCU-Primeira Câmara (Relator Ubiratan Aguiar) , 6.182/2011-TCU-1ª Câmara (Relator Weber de Oliveira) , 4.072/2010-TCU-1ª Câmara (Relator Valmir Campelo) , 1.189/2009-TCU-1ª Câmara (Relator Marcos Bemquerer) , 731/2008-TCU-Plenário (Relator Aroldo Cedraz) . Ressalta-se que a análise da boa-fé relativa a pessoa jurídica de direito privado é realizada considerando as condutas de seus administradores, uma vez que os atos destes obrigam a pessoa jurídica, desde que exercidos nos limites dos poderes definidos no ato constitutivo do ente, nos termos do art. 47 do Código Civil (Acórdão 1723/2016-TCU-Plenário, Ministro-Relator Raimundo Carrero) .
Dessa forma, os responsáveis Fundação Uniesp de Teleducação e José Fernando Pinto da Costa devem ser considerados revéis, nos termos do art. 12, § 3º, da Lei 8.443/1992, devendo as contas serem julgadas irregulares, condenando-os solidariamente ao débito apurado.
	Prescrição da Pretensão Punitiva
Vale ressaltar que a pretensão punitiva do TCU, conforme Acórdão 1441/2016-TCU-Plenário, Relator Benjamin Zymler, que uniformizou a jurisprudência acerca dessa questão, subordina-se ao prazo geral de prescrição indicado no art. 205 do Código Civil, que é de dez anos, contado da data de ocorrência da irregularidade sancionada, nos termos do art. 189 do Código Civil, sendo este prazo interrompido pelo ato que ordenar a citação, a audiência ou a oitiva dos responsáveis.
No caso em exame, ocorreu a prescrição, uma vez que a irregularidade sancionada ocorreu entre 1/8 a 16/8/2011, e o ato de ordenação da citação ocorreu em 24/5/2022.
	CONCLUSÃO
Em face da análise promovida na seção 'Exame Técnico', verifica-se que os responsáveis Fundação Uniesp de Teleducação e José Fernando Pinto da Costa não lograram comprovar a boa e regular aplicação dos recursos, instados a se manifestar, optaram pelo silêncio, configurando a revelia, nos termos do § 3º, do art. 12, da Lei 8.443/1992. Ademais, inexistem nos autos elementos que demonstrem a boa-fé dos responsáveis ou a ocorrência de outras excludentes de culpabilidade.
Verifica-se também que houve a prescrição da pretensão punitiva, conforme análise já realizada.
Tendo em vista que não constam dos autos elementos que permitam reconhecer a boa-fé dos responsáveis, sugere-se que as suas contas sejam julgadas irregulares, nos termos do art. 202, § 6º, do Regimento Interno do TCU, com a imputação do débito atualizado monetariamente e acrescido de juros de mora, nos termos do art. 202, § 1º do Regimento Interno do TCU, descontado o valor eventualmente recolhido.
Por fim, como não houve elementos que pudessem modificar o entendimento acerca das irregularidades em apuração, mantém-se a matriz de responsabilização presente na peça 139.
	PROPOSTA DE ENCAMINHAMENTO
Diante do exposto, submetemos os autos à consideração superior, propondo ao Tribunal:
considerar revéis os responsáveis Fundação Uniesp de Teleducação e José Fernando Pinto da Costa, para todos os efeitos, dando-se prosseguimento ao processo, com fulcro no art. 12, § 3º, da Lei 8.443/1992; 
julgar irregulares, nos termos dos arts. 1º, inciso I, 16, inciso III, alíneas b e c, da Lei 8.443/1992, c/c os arts. 19 e 23, inciso III, da mesma Lei, as contas dos responsáveis Fundação Uniesp de Teleducação e José Fernando Pinto da Costa, condenando-os solidariamente ao pagamento das importâncias a seguir especificadas, atualizadas monetariamente e acrescidas dos juros de mora, calculadas a partir das datas discriminadas até a data da efetiva quitação do débito, fixando-lhes o prazo de quinze dias, para que comprovem, perante o Tribunal, o recolhimento das referidas quantias aos cofres do Tesouro Nacional, nos termos do art. 23, inciso III, alínea 'a', da citada lei, c/c o art. 214, inciso III, alínea 'a', do Regimento Interno do TCU.  
		Débitos relacionados ao responsável Fundação Uniesp de Teleducação em solidariedade com José Fernando Pinto da Costa:
	Data de ocorrência
	Valor histórico (R$) 

	4/2/2010
	1.436,55

	16/8/2011
	10.054,72

	1/8/2008
	189.200,00

	11/5/2009
	500,00

	23/7/2009
	226,16

	10/8/2009
	10.000,00

	20/8/2009
	630,00

	28/12/2009
	538,96

	8/9/2009
	52,50

	15/9/2009
	154,10

	7/10/2009
	92,15

	15/10/2009
	110,00

	30/10/2009
	75,55

	30/10/2009
	242,95

	5/11/2009
	82,00

	5/11/2009
	139,32

	5/11/2009
	263,31

	9/11/2009
	104,87

	13/11/2009
	101,55

	19/11/2009
	90,32

	24/11/2009
	54,02

	4/12/2009
	60,00

	4/12/2009
	280,63

	2/12/2009
	134,82

	19/11/2009
	90,85

	8/12/2009
	220,00

	10/12/2009
	202,67

	10/12/2009
	45,00

	10/12/2009
	174,25

	28/12/2009
	85,50

	28/12/2009
	234,40

	29/12/2009
	10,73

	30/1/2009
	52,87

	30/1/2009
	688,49

	6/1/2009
	34,61

	4/8/2009
	346,26

	10/8/2009
	116,28

	30/10/2009
	95,03

	30/10/2009
	262,82

	28/12/2009
	538,96

	30/10/2009
	152,22

	30/10/2006
	75,95

	10/11/2008
	90,00

	24/11/2009
	88,00

	30/10/2009
	458,51

	23/10/2008
	1.000,00

	5/11/2008
	134,30

	6/11/2008
	2.694,00

	10/11/2008
	140.000,00

	16/12/2008
	20.000,00

	19/12/2008
	54,60

	29/12/2008
	8.190,00

	21/11/2008
	152,00

	8/1/2009
	1.739,36

	9/1/2009
	1.718,66

	30/1/2009
	14.069,57

	30/1/2009
	1.602,26

	3/3/2009
	1.246,00

	22/4/2009
	2.000,00

	27/4/2009
	200,00

	20/10/2009
	3.420,00

	1/12/2009
	3.244,28

	1/12/2009
	393,12

	15/12/2009
	371,28

	28/12/2009
	234,40

	19/1/2010
	2.160,09

	30/12/2008
	119,45

	2/1/2009
	115,66

	12/1/2009
	0,70

	18/6/2009
	30,00

	30/6/2009
	0,53

	1/7/2009
	0,57

	2/2/2009
	0,35

	30/6/2010
	99.000,00

	24/5/2011
	21.474,52

	4/4/2012
	22.815,65

Valor atualizado do débito (com juros) em 8/9/2022: R$ 1.400.995,24.
autorizar, desde logo, a cobrança judicial das dívidas, caso não atendidas as notificações, na forma do disposto no art. 28, inciso II, da Lei 8.443/1992;
autorizar também, desde logo, se requerido, com fundamento no art. 26, da Lei 8.443, de 1992, c/c o art. 217, §1º do Regimento Interno do TCU, o parcelamento das dívidas em até 36 parcelas, incidindo, sobre cada parcela, corrigida monetariamente, os correspondentes acréscimos legais, fixando-lhe o prazo de quinze dias, a contar do recebimento da notificação, para comprovar, perante o Tribunal, o recolhimento da primeira parcela, e de trinta dias, a contar da parcela anterior, para comprovar os recolhimentos das demais parcelas, devendo incidir, sobre cada valor mensal, atualizado monetariamente, os juros de mora devidos, no caso do débito, na forma prevista na legislação em vigor, alertando os responsáveis de que a falta de comprovação do recolhimento de qualquer parcela importará o vencimento antecipado do saldo devedor, nos termos do § 2º do art. 217 do Regimento Interno deste Tribunal; 
enviar cópia do Acórdão a ser prolatado à Procuradoria da República no Estado de SP, nos termos do § 3º do art. 16 da Lei 8.443/1992, c/c o § 7º do art. 209 do Regimento Interno do TCU, para adoção das medidas cabíveis; e
enviar cópia do Acórdão que vier a ser proferido à Diretoria de Administração e Logística e aos responsáveis, para ciência;
informar à Procuradoria da República no Estado de São Paulo - SP, à Diretoria de Administração e Logística e aos responsáveis que a presente deliberação, acompanhada do Relatório e do Voto que a fundamenta, está disponível para a consulta no endereço www.tcu.gov.br/acordaos, além de esclarecer que, caso requerido, o TCU poderá fornecer sem custos as correspondentes cópias, de forma impressa; e
informar à Procuradoria da República no Estado de São Paulo - SP que, nos termos do parágrafo único do art. 62 da Resolução TCU 259/2014, os procuradores e membros do Ministério Público credenciados nesta Corte podem acessar os presentes autos de forma eletrônica e automática, ressalvados apenas os casos de eventuais peças classificadas como sigilosas, as quais requerem solicitação formal."
2.	A essa proposta anuíram os dirigentes da unidade técnica (peças 153 e 154) , mas o representante do Ministério Público que atua junto ao TCU, Procurador Marinus Eduardo De Vries Marsico, emitiu parecer divergente (peça 155) , nos seguintes termos:
" (...) A Secex/TCE propõe, no essencial: (...)	
A unidade técnica deixa de propor aplicação de multa, ressaltando ter havido a prescrição da pretensão punitiva 'uma vez que a irregularidade sancionada ocorreu entre 1/8 a 16/8/2011, e o ato de ordenação da citação ocorreu em 24/5/2022'.
Divergimos da proposta apresentada pela unidade técnica, em face das considerações adiante aduzidas.
Da Prescrição da Pretensão Punitiva e Ressarcitória
Inicialmente temos por necessário fazer algumas anotações relativamente à prescrição da pretensão punitiva e ressarcitória na Corte de Contas. 
A Secex/TCE examina o assunto somente à luz do paradigma adotado no Acórdão 1441/2016-TCU-Plenário, em singelos dois parágrafos, registrando, como dito, que houve a prescrição punitiva 'uma vez que a irregularidade sancionada ocorreu entre 1/8 a 16/8/2011, e o ato de ordenação da citação ocorreu em 24/5/2022'.
Sentimos a ausência da especificação da irregularidade que foi considerada para o início da contagem do prazo prescricional, eis que a única menção foi a aberta expressão 'uma vez que a irregularidade sancionada ocorreu entre 1/8 a 16/8/2011 ...', impossibilitando compreender o fundamento da escolha do termo inicial, ainda mais porque os débitos propostos compreendem período bem mais elástico, de 21/11/2008 a 4/4/2012.
Outro dado que poderia ajudar na compreensão é a data da prestação de contas, também ausente. No exame das peças dos autos, observamos que ela ocorreu em de 14/10/2011, conforme o ofício do ente privado convenente, por meio do qual informa encaminhar a prestação de contas (vide peça 73) .
Considerando o julgamento do RE 636886 pelo Supremo Tribunal Federal, inclusive dos Embargos de Declaração, cremos que é necessário o registro dos atos processuais relativos à disciplina que a Lei 9.873/1999 confere ao assunto, conforme apresentaremos nas linhas abaixo, ainda que o TCU não adote a modelagem da referida lei. 
A nosso ver, o entendimento presente em diversos julgados do STF não comporta dúvida quanto à aplicação da linha sedimentada pelo RE 636.886 no tocante à sujeição dos processos de controle aos ditames da referida lei, seja em relação à pretensão punitiva ou ressarcitória.
Termo inicial:
A Lei 9.873/1999 apresenta um prazo prescricional geral de cinco anos, contados da data da prática do ato ou, no caso de infração permanente ou continuada, do dia em que tiver cessado (art. 1º) . 
No caso em apreço a data a ser adotada é a da apresentação da prestação de contas, que deu em 14/10/2011.
Interrupções por atos inequívocos de apuração dos fatos: 
			No regime da Lei 9.873/1999, a prescrição se interrompe 'por qualquer ato inequívoco que importe apuração do fato' (art. 2º, II) , que, no caso em concreto, abrange os seguintes atos: 
1) em 24/8/2012, emissão da Nota Informativa 2122/2012 - CGCC/SPPE/MTE contendo a avaliação acerca das irregularidades apontadas na execução do convênio (peça 86) ; 
2) em 26/4/2016, solicitação de documentação complementar à convenente (peça 95) ;
3) em 13/7/2016, emissão da Nota Técnica 622/2016 GEPC/SPPE/MTE contendo análise física e financeira da prestação de contas final do convênio, concluindo por diversas irregularidades (peça 97) ;
4) em 10/8/2016, declaração do Grupo Executivo de Prestação de Contas do MTE reprovando as contas prestadas (peça 98) ;
5) em 8/5/2017, emissão da Nota Técnica 328/2017 CGPC/SPPE contendo análise de documentação complementar encaminhada pela convenente, posicionando-se pela manutenção da não aprovação da prestação de contas final (peça 118) ;
6) em 9/9/2020, relatório do tomador de contas (peça 130) ;
3) em 9/9/2020, emissão do Relatório de Auditoria ° 1461/2020, da Controladoria-Geral da União (peça 4) ;
4) em 18/5/2022, pronunciamentos da Secex/TCE para citação dos responsáveis (peças 140 a 142) .
 Interrupção pela citação dos responsáveis: 
A prescrição também é interrompida 'pela notificação ou citação do indiciado ou acusado, inclusive por meio de edital', nos termos do art. 2º, I, da Lei 9.873/1999. E, no regime dessa lei, a interrupção se dá pela citação propriamente dita, e não pelo despacho que a ordena.
Com esse fundamento, a citação dos responsáveis em 21 e 23/6/2022 (peças 145 a 149) ;
Da prescrição intercorrente: 
Nos termos do art. 1º, § 1º, da Lei 9.873/1999, opera-se a prescrição intercorrente se o processo ficar paralisado por mais de três anos, aguardando 'julgamento ou despacho'. 
Há uma correlação entre essa hipótese e as causas de interrupção da prescrição do art. 2º. Uma vez interrompida a prescrição por alguma das hipóteses do art. 2º, o processo não pode ficar inativo, sem qualquer inovação processual relevante, por mais de três anos.  
Da relação consignada em tópico precedente (alínea b acima) , verifica-se intervalo superior a três anos 'pendente de julgamento ou despacho' sem qualquer atuação relevante no processo (veja intervalos itens 1 e 2, e 5 e 6) , operando-se dessa forma a prescrição intercorrente.
Com base desses registros, resta demonstrada a prescrição sob a disciplina da Lei 9.873/1999.
Da ausência de informações processuais à luz da disciplina da Lei 9.873/1999
Temos continuadamente destacado a importância de as unidades técnicas do TCU instruírem o feito também contemplando a análise da prescrição nos termos da Lei 9.873/1999.
Não se trata, em absoluto, de resistência ao entendimento do TCU quanto ao assunto ou mesmo de capricho para atribuir tarefa adicional às competentes secretarias técnicas. Ao revés, tal perseverança decorre da específica atuação deste representante do MPTCU a quem são delegadas as atribuições atinentes à cobrança executiva, do que resulta estreito contato com representantes dos órgãos e unidades a quem compete o ajuizamento das ações de execução judicial dos acórdãos condenatórios exarados pela Corte. 
Sobretudo após a deliberação do Supremo Tribunal Federal no RE 636.886, as referidas unidades jurídicas têm conferido especial atenção à incidência da prescrição à luz da Lei 9.873/99, com fundados receios de arcar com eventuais custos de sucumbência. 
Como diversos processos não contam com os registros fáticos alusivos à prescrição da Lei 9.873/99, aquelas unidades têm recorrido à Consultoria Jurídica do TCU e eventualmente a este Gabinete, pedindo apoio para tal tarefa. 
Convém mencionar, a título de sensibilização, o notório desafio desta atuação em processos que combinam pluralidade de agentes, longo decurso de prazo, ampla gama de irregularidades, alta complexidade e elevado número de peças processuais bem como de atos procedimentais, de que são exemplos alguns casos que envolvem obras vultosas.
O revolver de dezenas e até mesmo centenas de documentos processuais acarreta tempo, custos e esforços despendidos que poderiam ser eliminados ou mitigados com os devidos e tempestivos registros do auditor em sua instrução final, cujo trabalho já envolve o regular manuseio das peças do processo para elaborar sua peça de convencimento. Tal diligente atuação bem se afeiçoaria à lógica da eficiência, princípio constitucional cuja aplicação por toda Administração Pública Federal é tema tão caro à Corte de Contas.
A propósito, é elogiável o proceder da Secretaria de Recursos, que, por padrão técnico, apresenta ao TCU os registros fáticos à luz das duas disciplinas normativas.
Após ponderações em reunião havida em meu Gabinete com a Secex/TCE, com aparentemente aquiescência aos argumentos que apresentamos, nutrimos confiante expectativa de adoção do mesmo padrão técnico que tanto beneficiaria instâncias seguintes. Porém, ao acompanhar as instruções que se seguiram percebemos que não houve a esperada modificação.
Estando ambas as secretarias sob a orientação técnica da Segecex, nos parece que a adoção de um mesmo padrão representaria demonstração de qualidade ainda maior das peças produzidas e, portanto, de acentuado interesse da própria Secretaria-Geral, que tem capitaneado ao longo dos anos a construção do conceito de excelência da Corte de Contas, com a segura orientação de protocolos e métricas. 
Vale dizer que das nossas preocupações externadas em alguns pareceres resultou determinação pelo eminente Relator do TC-Processo 008.498/2022-9 à Secex/TCE, em março do corrente ano, para autuação de processo administrativo a fim de que a Segecex avaliasse 'a possibilidade de orientar todas as unidades técnicas no TCU a, doravante, realizarem a suscitada análise, em todas as TCE, sobre a prescrição da pretensão punitiva do TCU em face, conjuntamente, do Acórdão 1441/2016-TCU-Plenário e da Lei n.º 9.873, de 1999, como foi sugerido pelo Parquet especial'.
A Segecex, no âmbito do processo autuado (TC Processo 008.498/2022-9) , em despacho de 1º de julho, mencionou haver proposta de projeto de instrução normativa relativamente ao tema da prescrição apresentada pelo Grupo de Trabalho criado com esse fim para cumprimento do item 9.8 do Acórdão 459/2022 - Plenário. Ponderou acerca da breve expectativa de deliberação do assunto pela Plenário. Enfim, posicionou-se por 'não expedir orientação adicional relativa à prescrição da pretensão punitiva em TCE, evitando assim a expedição de diretrizes eventualmente diferentes do que o plenário irá definir', arquivando, assim, os autos.
Não obstante a legítima preocupação externada, cremos que nenhum prejuízo haveria com instruções abordando ambas as disciplinas, pois esse procedimento de pronto cessaria com a deliberação que vier a ser adotada pela Corte, cujo conhecimento dar-se-á a todos de imediato, ante a relevância da matéria, afastando, a nosso entender, a possibilidade de convívio com diferentes diretrizes.
Cabe anotar, ainda, que tal receio da Segecex poderia ser eliminado com medida simples, bastando consignar na orientação técnica, a título de reforço, que o procedimento de instrução com as duas disciplinas deverá vigorar até a deliberação do TCU sobre o assunto ou nova orientação da referida Secretaria.
Como bem pontuou a Serur no TC-Processo 021.678/2019-7, 'do longo debate já realizado sobre o tema, parece haver relativo consenso de que são duas as opções a considerar, que envolvem regimes já adotados para o exame da prescrição da punição: o sistema do Código Civil, acolhido pelo TCU (Acórdão 1441/2016-TCU-Plenário) , e o regime da Lei 9.873/1999, que tem sido aplicado pelo STF em mandados de segurança impetrados contra decisões do tribunal de contas'.
Importante anotar que tais registros processuais visam apenas convidar equilibrada reflexão sobre o assunto (que culmina por gerar impactos de ordem financeira para a União, frise-se) , na expectativa de que a ponderação de argumentos leve a concretas contribuições para a eficiência e racionalidade do processo de reparação de danos, do início ao fim, que inclui o juízo de execução no Poder Judiciário. 
Vale relembrar também que a reparação do dano requer, em esmagadora maioria de casos, o ajuizamento de ação específica, cujo competente juízo apreciará questão prescricional, acompanhando naturalmente o entendimento fixado pelo STF. Daí porque ser altamente relevante a presença dos marcos prescricionais no processo na dinâmica da Lei 9.873/1999.
Por fim, não é demais dizer que o fato de o TCU vir adotando o paradigma do Acórdão 1441/2016-TCU-Plenário não constitui, a nosso ver, qualquer ressalva a que a instrução processual contemple o exame sob as duas abordagens normativas quanto ao tema.
Até mesmo porque parece-nos haver pleno reconhecimento no Tribunal acerca da posição do Supremo, restando aclarar dúvidas quanto à adequada aplicação da Lei 9.873/1999. Essa é a compreensão que temos a partir da leitura de votos submetidos aos colegiados, entre os quais o do eminente Ministro Benjamin Zymler, condutor do Acórdão 741/2021-TCU-Plenário, cujo seguinte trecho merece transcrição:   
Dessa forma, se há certeza sobre a posição do Supremo Tribunal Federal quanto à prescritibilidade do processo de controle externo para a constituição de débito, em face da própria incidência, a reverso, da Súmula STF 150 (prescreve a execução no mesmo prazo de prescrição da ação) , há muitas incertezas em relação às regras da contagem do prazo, aos marcos inicial e interruptivo, enfim quanto ao regime jurídico aplicável ao tema. Isso obstaculiza a aplicação in concreto da mudança de entendimento do STF sobre o tema, consubstanciada no RE 636.886.
Sendo assim, diante de todas essas dúvidas, julgo adequado, como medida de prudência e no legítimo espaço de atuação constitucional deste Tribunal, aplicar a jurisprudência vigente nesta Corte de Contas a respeito da prescrição do débito até que todos esses relevantes aspectos sejam elucidados, seja pela apreciação dos embargos de declaração junto ao STF, seja mediante novo incidente de uniformização de jurisprudência nesta Casa, em momento futuro, na hipótese de a Corte Suprema não esclarecer todos os pontos acima suscitados.
Finalmente, cumpre enfatizar que tais observações revestem-se de espírito cooperativo, impulsionado pela atuação deste representante do MPTCU na Cobrança Executiva, buscando a atuação eficiente de todos os atores no amplo processo de recuperação de valores públicos desviados ou mal-empregados.
Da Ausência da Contrapartida pelo Convenente e Eventual Responsabilização
Na hipótese de não reconhecimento da prescrição na forma apresentada neste parecer, passamos ao exame do valor do débito, acerca do qual temos divergência com a Secex/TCE.
Entre os valores de débito na forma proposta na instrução figura a imputação à Uniesp solidariamente com o gestor, Sr. José Fernando Pinto da Costa, pela ausência de aplicação da contrapartida.
Eis o trecho da instrução quanto ao assunto:
11.8 Irregularidade 6: execução do objeto sem a regular aplicação da contrapartida.
11.8.1 Evidências da irregularidade: documentos técnicos presentes nas peças 55, 58, 60 e 77.
11.8.2 Normas infringidas: art. 37, caput, c/c o art. 70, parágrafo único, da Constituição da República Federativa do Brasil; art. 93 do Decreto-lei 200/1967; art. 66 do Decreto 93.872/1986; arts. 7º, incisos II e XIII, 38, inciso II, alínea 'e', da IN/STN 01/1997; Cláusulas Quarta, inciso II, Oitava, inciso V, do termo de convênio.
11.8.3 Débitos relacionados aos responsáveis Fundação Uniesp de Teleducação (CNPJ: 03.802.620/0001-32) e José Fernando Pinto da Costa (CPF: XXX.031.488-XX) :
Data de ocorrência	Valor histórico (R$) 
30/6/2010		99.000,00
24/5/2011		21.474,52
4/4/2012		22.815,65
O primeiro ponto em relação ao tema diz respeito à própria existência do alegado débito. Observe que a irregularidade está caracterizada como 'execução do objeto sem a regular aplicação da contrapartida'. Ocorre que, pelos cálculos que realizamos, a imputação de débito, na forma proposta, se aproxima da integralidade do valor repassado. 
No extremo, quando acontece a imputação de débito pelo valor integral repassado e se inclui nessa quantia de dívida o montante da contrapartida, teremos um enriquecimento sem causa da União. O objetivo de se exigir a contrapartida é manter a proporcionalidade de aportes estabelecida no convênio.
O montante devido deve ser obtido da incidência de percentual sobre o valor dos recursos corretamente aplicados, com base na relação original entre o valor da contrapartida e o total de recursos pactuado no instrumento. Não há na instrução qualquer informação indicando proporcionalidade no cálculo dessa quantia levando em consideração eventual reconhecimento de execução parcial do objeto. Assim, opinamos pela exclusão dos valores acima indicados no débito a ser imputado aos responsáveis.
Mesmo se superada nossa objeção, cremos ser inapropriada a proposta de imputação de débito a José Fernando Pinto da Costa por este fato, pois tal responsabilidade é exclusiva da pessoa jurídica de direito privado. A esse respeito vale citar o enunciado abaixo extraído de dois acórdãos do TCU (Acórdãos 1.431/2016 e 1.668/2021 ambos da 2ª Câmara) :
A pessoa jurídica de direito privado destinatária de transferências voluntárias de recursos federais responde solidariamente com seus administradores pelos danos causados ao erário na aplicação desses recursos (Súmula TCU 286) . Entretanto, no que se refere à responsabilização quanto ao dano relativo à contrapartida, não havendo indícios de locupletamento pelo administrador, o débito deve ser imputado apenas à entidade de direito privado.
		É o mesmo raciocínio que se aplica aos ajustes celebrados com os entes políticos. A título de ilustração registramos os seguintes enunciados da jurisprudência, com grifos adicionados:
Na falta de comprovação da aplicação da integralidade ou de parte do recurso da contrapartida, sem que haja locupletamento do agente público, a responsabilidade pelo ressarcimento da dívida é do ente federado, não havendo como responsabilizar o administrador, que pode, contudo, ter suas contas julgadas irregulares, com aplicação de multa.  Acórdão 1135/2017-TCU-Primeira Câmara | Relator: WEDER DE OLIVEIRA
A falta de aplicação da contrapartida enseja a condenação do ente federativo para o ressarcimento do dano causado ao erário e a imputação de multa ao gestor, por grave infração à norma legal e regulamentar de natureza financeira. Acórdão 3518/2013-TCU-Segunda Câmara | Relator: AROLDO CEDRAZ
	Diante do exposto, este representante no Ministério Público junto ao TCU manifesta-se no sentido de que o Tribunal:
reconheça a prescrição da pretensão do TCU em relação à responsável neste processo, nos termos da Lei 9.873/1999, e determine o arquivamento dos autos;
não acolhida a preliminar de prescrição, acompanhamos parcialmente a proposta da Secex/TCE, com as divergências em relação ao débito, consoante acima aduzido."
3. 	Conclusos os autos a meu gabinete em 5/10/2022, na semana seguinte, em 11/10, o Tribunal aprovou a aludida Resolução 344/2022. Em consequência, despachei nos autos (peça 156) , como o fiz em muitos dos processos sob minha relatoria, no sentido de restituir o processo à unidade técnica para "a análise da incidência de prescrição de acordo com os parâmetros fixados pelo novel normativo, com a urgência que o caso requer".
4.	Em 19/1/2023 veio aos autos nova instrução da unidade técnica, a seguir transcrita, a qual contou com a anuência do escalão dirigente da unidade (peças 157-159) :
	"INTRODUÇÃO
	Cuidam os autos de tomada de contas especial instaurada pela Diretoria de Administração e Logística, em desfavor de Fundação Uniesp de Teleducação e José Fernando Pinto da Costa, em razão de não comprovação da regular aplicação dos recursos repassados pela União à conta do Convênio 151/07, registro Siafi 622212 (peça 18) firmado entre o Fundo de Amparo ao Trabalhador e Fundação Uniesp de Teleducação, e que tinha por objeto o instrumento descrito como 'Estabelecimento de cooperação técnica e financeira mútua para a execução das ações de qualificação social e profissional do Plano Setorial de Qualificação de Portuários, no âmbito do Plano Nacional de Qualificação- PNQ' visando qualificar 2.160 trabalhadores avulsos afetados por processo inovação tecnológica no município de Santos/SP, conforme Plano de Trabalho visto à peça 8.
	2. Esse processo já se encontra com proposta de mérito da Secex/TCE, pela irregularidade das contas (peças 152, 153 e 154) , bem como com Parecer do MP/TCU (peça 155) , contudo o despacho do relator destes autos (peça 156) determinou que a unidade técnica avalie a incidência da prescrição para o exercício das pretensões punitiva e de ressarcimento, de acordo com os parâmetros fixados na recente Resolução-TCU 344, de 11/10/2022, aprovada pelo Acórdão 2.285/2022, Relator Ministro Antônio Anastasia. 
	2.1. Registra-se que na instrução anterior (peça 112) não foi proposta a aplicação da multa em virtude de ter se considerado que teria ocorrido a prescrição punitiva, contudo a questão da prescrição será reanalisada a seguir.
	EXAME TÉCNICO			
	Avaliação da Ocorrência de Prescrição
	3.	Em relação à prescrição, o Supremo Tribunal Federal - STF, no Recurso Extraordinário - RE 636.886, fixou a tese, com repercussão geral reconhecida, de que 'é prescritível a pretensão de ressarcimento ao erário fundada em decisão de Tribunal de Contas' (Tema 899) . Posteriormente, o próprio TCU regulamentou o assunto por meio da Resolução TCU 344, de 11/10/2022, publicada em 21/10/2022, à luz do disposto na Lei 9.873/1999, estabelecendo que 'prescrevem em cinco anos as pretensões punitiva e de ressarcimento' nos processos de controle externo, conforme o art. 2º, da referida norma.
	4.	Quanto ao termo inicial da contagem do prazo prescricional, o art. 4º prevê o seguinte:
Art. 4° O prazo de prescrição será contado:
I - da data em que as contas deveriam ter sido prestadas, no caso de omissão de prestação de contas;
II - da data da apresentação da prestação de contas ao órgão competente para a sua análise inicial;
III - do recebimento da denúncia ou da representação pelo Tribunal ou pelos órgãos de controle interno, quanto às apurações decorrentes de processos dessa natureza;
IV - da data do conhecimento da irregularidade ou do dano, quando constatados em fiscalização realizada pelo Tribunal, pelos órgãos de controle interno ou pelo próprio órgão ou entidade da Administração Pública onde ocorrer a irregularidade;
V - do dia em que tiver cessado a permanência ou a continuidade, no caso de irregularidade permanente ou continuada.
	5.	No que se refere às causas de interrupção da prescrição, o art. 5º dispõe:
Art. 5º A prescrição se interrompe:
I - pela notificação, oitiva, citação ou audiência do responsável, inclusive por edital; 
II - por qualquer ato inequívoco de apuração do fato;
III - por qualquer ato inequívoco de tentativa de solução conciliatória; 
IV - pela decisão condenatória recorrível.
§ 1° A prescrição pode se interromper mais de uma vez por causas distintas ou por uma mesma causa desde que, por sua natureza, seja repetível no curso do processo.
§ 2° Interrompida a prescrição, começa a correr novo prazo a partir do ato interruptivo.
§ 3º Não interrompem a prescrição o pedido e concessão de vista dos autos, emissão de certidões, prestação de informações, juntada de procuração ou subestabelecimento e outros atos de instrução processual de mero seguimento do curso das apurações.
	6.	Já a prescrição intercorrente é regulada no art. 8º:
Art. 8º Incide a prescrição intercorrente se o processo ficar paralisado por mais de três anos, pendente de julgamento ou despacho, sem prejuízo da responsabilidade funcional decorrente da paralisação, se for o caso. 
§ 1° A prescrição intercorrente interrompe-se por qualquer ato que evidencie o andamento regular do processo, excetuando-se pedido e concessão de vista dos autos, emissão de certidões, prestação de informações, juntada de procuração ou subestabelecimento e outros atos que não interfiram de modo relevante no curso das apurações.
§ 2° As causas suspensivas e interruptivas da prescrição principal também suspendem ou interrompem a prescrição intercorrente.
	7.	No caso concreto, o termo inicial da contagem do prazo da prescrição principal ocorreu em 14/10/2011  (peça 73) , data em que a prestação de contas foi apresentada. O termo inicial da contagem da prescrição intercorrente ocorreu na mesma data.
	8.	Verificam-se, nos presentes autos, os seguintes eventos processuais interruptivos da prescrição principal, ocorridos tanto na fase interna, quanto na fase externa desta TCE:
	8.1. fase interna:
	a) Apresentação da prestação de contas, em 14/10/2011 (peça 73) ;
	b) Nota informativa 2122/MTE, recolhimento do valor de R$ 2.815,65, em 24/8/2012 (peça 86) ;
c) Nota Informativa 755/MTE, resposta a diligência do TCU, em 13/05/2014 (peça 90) ;
 Nota técnica de análise da prestação de contas, em 20/5/2015 (peça 92) ;
 Nota Técnica 622/MTE, análise física e financeira, em 21/06/2016 (peça 97) ;
 Nota Informativa 911/MTb, reprovação do convênio, em 16/09/2016 (peça 103) ;
 Nota Informativa 039/MTb, esclarecimentos, em 18/1/2017 (peça 112) ;
 Nota Informativa 133/MTb, análise física e financeira, em 3/3/2017 (peça 114) ;
 Despacho do Sec. de políticas públicas de Emprego, em 4/9/2017 (peça 121, p. 3) 
 Despacho, informando que a TCE foi instaurada no sistema e-TCE, de 20/8/2020 (peça 122) 
 Relatório de TCE 1461/2020, de 9/9/2020 (peça 130) 
	8.2. fase externa:
	a) autuação da TCE pela Segecex/Secex-TCE, em 31/12/2020
	9.	Ao se analisar o termo inicial da contagem do prazo de prescrição, bem como a sequência de eventos processuais indicados no item anterior, os quais têm o condão de interromper a fluência do prazo prescricional, nos termos do art. 5º da Resolução TCU n. 344/2022, conclui-se que não houve o transcurso do prazo de 5 (cinco) anos entre cada evento processual e o seguinte. Portanto, levando-se em consideração o entendimento do STF acima mencionado, bem como a vigente regulamentação do Tribunal, não ocorreu, nos autos, a prescrição da pretensão da prescrição intercorrente, nem da prescrição sancionatória e ressarcitória para o TCU.	
	CONCLUSÃO
	10. Em face da análise promovida na seção 'Exame Técnico', verifica-se que não ocorreu a prescrição intercorrente, nem a prescrição da pretensão punitiva e ressarcitória, dessa forma mantem-se a proposta de mérito da instrução anterior (peça 152) . Esclarece-se que ante ao reexame da prescrição foi acrescentada a proposta de multa (alínea 'c' da proposta a seguir) .
	PROPOSTA DE ENCAMINHAMENTO
	11. Diante do exposto, submetemos os autos à consideração superior, propondo ao Tribunal, reproduzindo a seguir, com inclusão da proposta de multa, a proposta de mérito encaminhada pela instrução técnica precedente (peça 152) , propondo, ainda, em atendimento ao despacho de autoridade (peça 206) , o retorno dos autos ao Gabinete do Relator, MINISTRO AUGUSTO NARDES, via MPTCU:
considerar revéis os responsáveis Fundação Uniesp de Teleducação e José Fernando Pinto da Costa, para todos os efeitos, dando-se prosseguimento ao processo, com fulcro no art. 12, § 3º, da Lei 8.443/1992; 
julgar irregulares, nos termos dos arts. 1º, inciso I, 16, inciso III, alínea c, da Lei 8.443/1992, c/c os arts. 19 e 23, inciso III, da mesma Lei, as contas dos responsáveis Fundação Uniesp de Teleducação e José Fernando Pinto da Costa, condenando-os solidariamente ao pagamento das importâncias a seguir especificadas, atualizadas monetariamente e acrescidas dos juros de mora, calculadas a partir das datas discriminadas até a data da efetiva quitação do débito, fixando-lhes o prazo de quinze dias, para que comprovem, perante o Tribunal, o recolhimento das referidas quantias aos cofres do Tesouro Nacional, nos termos do art. 23, inciso III, alínea 'a', da citada lei, c/c o art. 214, inciso III, alínea 'a', do Regimento Interno do TCU.  
		Débitos relacionados ao responsável Fundação Uniesp de Teleducação em solidariedade com José Fernando Pinto da Costa: 
	Data de ocorrência
	Valor histórico (R$) 

	4/2/2010
	1.436,55

	16/8/2011
	10.054,72

	1/8/2008
	189.200,00

	11/5/2009
	500,00

	23/7/2009
	226,16

	10/8/2009
	10.000,00

	20/8/2009
	630,00

	28/12/2009
	538,96

	8/9/2009
	52,50

	15/9/2009
	154,10

	7/10/2009
	92,15

	15/10/2009
	110,00

	30/10/2009
	75,55

	30/10/2009
	242,95

	5/11/2009
	82,00

	5/11/2009
	139,32

	5/11/2009
	263,31

	9/11/2009
	104,87

	13/11/2009
	101,55

	19/11/2009
	90,32

	24/11/2009
	54,02

	4/12/2009
	60,00

	4/12/2009
	280,63

	2/12/2009
	134,82

	19/11/2009
	90,85

	8/12/2009
	220,00

	10/12/2009
	202,67

	10/12/2009
	45,00

	10/12/2009
	174,25

	28/12/2009
	85,50

	28/12/2009
	234,40

	29/12/2009
	10,73

	30/1/2009
	52,87

	30/1/2009
	688,49

	6/1/2009
	34,61

	4/8/2009
	346,26

	10/8/2009
	116,28

	30/10/2009
	95,03

	30/10/2009
	262,82

	28/12/2009
	538,96

	30/10/2009
	152,22

	30/10/2006
	75,95

	10/11/2008
	90,00

	24/11/2009
	88,00

	30/10/2009
	458,51

	23/10/2008
	1.000,00

	5/11/2008
	134,30

	6/11/2008
	2.694,00

	10/11/2008
	140.000,00

	16/12/2008
	20.000,00

	19/12/2008
	54,60

	29/12/2008
	8.190,00

	21/11/2008
	152,00

	8/1/2009
	1.739,36

	9/1/2009
	1.718,66

	30/1/2009
	14.069,57

	30/1/2009
	1.602,26

	3/3/2009
	1.246,00

	22/4/2009
	2.000,00

	27/4/2009
	200,00

	20/10/2009
	3.420,00

	1/12/2009
	3.244,28

	1/12/2009
	393,12

	15/12/2009
	371,28

	28/12/2009
	234,40

	19/1/2010
	2.160,09

	30/12/2008
	119,45

	2/1/2009
	115,66

	12/1/2009
	0,70

	18/6/2009
	30,00

	30/6/2009
	0,53

	1/7/2009
	0,57

	2/2/2009
	0,35

	30/6/2010
	99.000,00

	24/5/2011
	21.474,52

	4/4/2012
	22.815,65

Valor atualizado do débito (com juros) em 8/9/2022: R$ 1.400.995,24.
aplicar aos responsáveis: Fundação Uniesp de Teleducação e José Fernando Pinto da Costa, a multa prevista no art. 57 da Lei 8.443/1992 c/c o art. 267 do Regimento Interno do TCU, fixando-lhe o prazo de quinze dias, a contar da notificação, para que comprove, perante o Tribunal (art. 214, III, alínea 'a', do Regimento Interno do TCU) , o recolhimento da dívida aos cofres do Tesouro Nacional, atualizada monetariamente desde a data do acórdão que vier a ser proferido por este Tribunal até a data do efetivo recolhimento, se paga após o vencimento, na forma da legislação em vigor;
autorizar, desde logo, a cobrança judicial das dívidas, caso não atendidas as notificações, na forma do disposto no art. 28, inciso II, da Lei 8.443/1992;
autorizar também, desde logo, se requerido, com fundamento no art. 26, da Lei 8.443, de 1992, c/c o art. 217, §1º do Regimento Interno do TCU, o parcelamento das dívidas em até 36 parcelas, incidindo, sobre cada parcela, corrigida monetariamente, os correspondentes acréscimos legais, fixando-lhe o prazo de quinze dias, a contar do recebimento da notificação, para comprovar, perante o Tribunal, o recolhimento da primeira parcela, e de trinta dias, a contar da parcela anterior, para comprovar os recolhimentos das demais parcelas, devendo incidir, sobre cada valor mensal, atualizado monetariamente, os juros de mora devidos, no caso do débito, na forma prevista na legislação em vigor, alertando os responsáveis de que a falta de comprovação do recolhimento de qualquer parcela importará o vencimento antecipado do saldo devedor, nos termos do § 2º do art. 217 do Regimento Interno deste Tribunal; 
enviar cópia do Acórdão a ser prolatado à Procuradoria da República no Estado de SP, nos termos do § 3º do art. 16 da Lei 8.443/1992, c/c o § 7º do art. 209 do Regimento Interno do TCU, para adoção das medidas cabíveis; e
enviar cópia do Acórdão que vier a ser proferido à Diretoria de Administração e Logística e aos responsáveis, para ciência;
informar à Procuradoria da República no Estado de São Paulo - SP, à Diretoria de Administração e Logística e aos responsáveis que a presente deliberação, acompanhada do Relatório e do Voto que a fundamenta, está disponível para a consulta no endereço www.tcu.gov.br/acordaos, além de esclarecer que, caso requerido, o TCU poderá fornecer sem custos as correspondentes cópias, de forma impressa; e
informar à Procuradoria da República no Estado de São Paulo - SP que, nos termos do parágrafo único do art. 62 da Resolução TCU 259/2014, os procuradores e membros do Ministério Público credenciados nesta Corte podem acessar os presentes autos de forma eletrônica e automática, ressalvados apenas os casos de eventuais peças classificadas como sigilosas, as quais requerem solicitação formal."
5.	Em nova manifestação nos autos, o representante do MPTCU manteve seu posicionamento em relação à incidência da prescrição, em parecer lavrado nos seguintes termos (peça 159) :
"Cuidam os autos de tomada de contas especial instaurada pela Diretoria de Administração e Logística, em desfavor de Fundação Uniesp de Teleducação e de José Fernando Pinto da Costa, em razão da não comprovação da regular aplicação dos recursos repassados pela União à conta do Convênio 151/07, firmado entre o Fundo de Amparo ao Trabalhador e a referida Fundação.
O objeto da mencionada avença foi o 'Estabelecimento de cooperação técnica e financeira mútua para a execução das ações de qualificação social e profissional do Plano Setorial de Qualificação de Portuários, no âmbito do Plano Nacional de Qualificação- PNQ' visando qualificar 2.160 trabalhadores avulsos afetados por processo inovação tecnológica no município de Santos/SP, conforme Plano de Trabalho (peça 8) .
Em sua primeira instrução de mérito, a então Secex/TCE propôs, no essencial: (...) .  	
Em nossa manifestação à peça 155, divergimos da proposta apresentada pela unidade técnica.
À época, ainda não havia sido editada a Resolução 344/2012, mas procedemos ao exame da prescrição com base na disciplina da Lei 9.873/1999, que acabou sendo adotada no normativo estabelecido pelo Tribunal.
Consoante nossa análise, houve prescrição da pretensão punitiva e ressarcitória da Corte de Contas.
No mérito, divergimos parcialmente da unidade técnica, sustentados nos argumentos que adiante reproduzimos:
Da Ausência da Contrapartida pelo Convenente e Eventual Responsabilização
Na hipótese de não reconhecimento da prescrição na forma apresentada neste parecer, passamos ao exame do valor do débito, acerca do qual temos divergência com a Secex/TCE.
Entre os valores de débito na forma proposta na instrução figura a imputação à Uniesp solidariamente com o gestor, Sr. José Fernando Pinto da Costa, pela ausência de aplicação da contrapartida.
Eis o trecho da instrução quanto ao assunto:
11.8 Irregularidade 6: execução do objeto sem a regular aplicação da contrapartida.
11.8.1Evidências da irregularidade: documentos técnicos presentes nas peças 55, 58, 60 e 77.
11.8.2 Normas infringidas: art. 37, caput, c/c o art. 70, parágrafo único, da Constituição da República Federativa do Brasil; art. 93 do Decreto-lei 200/1967; art. 66 do Decreto 93.872/1986; arts. 7º, incisos II e XIII, 38, inciso II, alínea 'e', da IN/STN 01/1997; Cláusulas Quarta, inciso II, Oitava, inciso V, do termo de convênio.
11.8.3 Débitos relacionados aos responsáveis Fundação Uniesp de Teleducação (CNPJ: 03.802.620/0001-32) e José Fernando Pinto da Costa (CPF: XXX.031.488-XX) :
Data de ocorrência	Valor histórico (R$) 
30/6/2010		99.000,00
24/5/2011		21.474,52
4/4/2012		22.815,65
O primeiro ponto em relação ao tema diz respeito à própria existência do alegado débito. Observe que a irregularidade está caracterizada como 'execução do objeto sem a regular aplicação da contrapartida'. Ocorre que, pelos cálculos que realizamos, a imputação de débito, na forma proposta, se aproxima da integralidade do valor repassado. 
No extremo, quando acontece a imputação de débito pelo valor integral repassado e se inclui nessa quantia de dívida o montante da contrapartida, teremos um enriquecimento sem causa da União. O objetivo de se exigir a contrapartida é manter a proporcionalidade de aportes estabelecida no convênio.
O montante devido deve ser obtido da incidência de percentual sobre o valor dos recursos corretamente aplicados, com base na relação original entre o valor da contrapartida e o total de recursos pactuado no instrumento. Não há na instrução qualquer informação indicando proporcionalidade no cálculo dessa quantia levando em consideração eventual reconhecimento de execução parcial do objeto. Assim, opinamos pela exclusão dos valores acima indicados no débito a ser imputado aos responsáveis.
Mesmo se superada nossa objeção, cremos ser inapropriada a proposta de imputação de débito a José Fernando Pinto da Costa por este fato, pois tal responsabilidade é exclusiva da pessoa jurídica de direito privado. A esse respeito vale citar o enunciado abaixo extraído de dois acórdãos do TCU (Acórdãos 1.431/2016 e 1.668/2021 ambos da 2ª Câmara) :
A pessoa jurídica de direito privado destinatária de transferências voluntárias de recursos federais responde solidariamente com seus administradores pelos danos causados ao erário na aplicação desses recursos (Súmula TCU 286) . Entretanto, no que se refere à responsabilização quanto ao dano relativo à contrapartida, não havendo indícios de locupletamento pelo administrador, o débito deve ser imputado apenas à entidade de direito privado.
É o mesmo raciocínio que se aplica aos ajustes celebrados com os entes políticos. A título de ilustração registramos os seguintes enunciados da jurisprudência, com grifos adicionados:
Na falta de comprovação da aplicação da integralidade ou de parte do recurso da contrapartida, sem que haja locupletamento do agente público, a responsabilidade pelo ressarcimento da dívida é do ente federado, não havendo como responsabilizar o administrador, que pode, contudo, ter suas contas julgadas irregulares, com aplicação de multa.  Acórdão 1135/2017-TCU-Primeira Câmara | Relator: WEDER DE OLIVEIRA
A falta de aplicação da contrapartida enseja a condenação do ente federativo para o ressarcimento do dano causado ao erário e a imputação de multa ao gestor, por grave infração à norma legal e regulamentar de natureza financeira. Acórdão 3518/2013-TCU-Segunda Câmara | Relator: AROLDO CEDRAZ
Diante das ponderações acima, posicionamo-nos no seguinte sentido:
reconhecimento da prescrição da pretensão do TCU em relação à responsável neste processo, nos termos da Lei 9.873/1999, e determine o arquivamento dos autos;
não acolhida a preliminar de prescrição, acompanhávamos parcialmente a proposta da Secex/TCE, com as divergências em relação ao débito, consoante acima aduzido.
O eminente Relator, em Despacho à peça 156, restituiu os autos à unidade técnica para análise da questão da prescrição segundo os parâmetros indicados na Resolução-TCU 344, de 11 de outubro de 2022.
A aludida Secretaria informa não ter havido a prescrição no caso concreto, apresentando o exame dos atos processuais adotados no feito.
Quanto ao mérito, sem adição de exame em relações às ponderações do parecer do MPTCU, propôs a irregularidade das contas, com imputação de débito e multa aos responsáveis.
Com as vênias de praxe, nos vemos obrigados a novamente divergir da agora AudTCE.
Para a exposição dos fundamentos de nossa divergência, necessário inicialmente transcrever a íntegra do exame da prescrição no caso vertente (grifos acrescidos) :
'7. No caso concreto, o termo inicial da contagem do prazo da prescrição principal ocorreu em 14/10/2011 (peça 73) , data em que a prestação de contas foi apresentada. O termo inicial da contagem da prescrição intercorrente ocorreu na mesma data.
8. Verificam-se, nos presentes autos, os seguintes eventos processuais interruptivos da prescrição principal, ocorridos tanto na fase interna, quanto na fase externa desta TCE:
8.1 fase interna:
a)  Apresentação da prestação de contas, em 14/10/2011 (peça 73) ;
b)  Nota informativa 2122/MTE, recolhimento do valor de R$ 2.815,65, em 24/8/2012 (peça 86) ;
c)  Nota Informativa 755/MTE, resposta a diligência do TCU, em 13/05/2014 (peça 90) ; 
d)  Nota técnica de análise da prestação de contas, em 20/5/2015 (peça 92) ;
e)  Nota Técnica 622/MTE, análise física e financeira, em 21/06/2016 (peça 97) ;
f)  Nota Informativa 911/MTb, reprovação do convênio, em 16/09/2016 (peça 103) ;
g)  Nota Informativa 039/MTb, esclarecimentos, em 18/1/2017 (peça 112) ;
h)  Nota Informativa 133/MTb, análise física e financeira, em 3/3/2017 (peça 114) ;
i)  Despacho do Sec. de políticas públicas de Emprego, em 4/9/2017 (peça 121, p. 3) 
j)  Despacho, informando que a TCE foi instaurada no sistema e-TCE, de 20/8/2020 (peça 122) 
k)  Relatório de TCE 1461/2020, de 9/9/2020 (peça 130) 
8.2 fase externa:
a) autuação da TCE pela Segecex/Secex-TCE, em 31/12/2020
9. Ao se analisar o termo inicial da contagem do prazo de prescrição, bem como a sequência de eventos processuais indicados no item anterior, os quais têm o condão de interromper a fluência do prazo prescricional, nos termos do art. 5º da Resolução TCU n. 344/2022, conclui-se que não houve o transcurso do prazo de 5 (cinco) anos entre cada evento processual e o seguinte. Portanto, levando-se em consideração o entendimento do STF acima mencionado, bem como a vigente regulamentação do Tribunal, não ocorreu, nos autos, a prescrição da pretensão da prescrição intercorrente, nem da prescrição sancionatória e ressarcitória para o TCU.
CONCLUSÃO
	10. Em face da análise promovida na seção 'Exame Técnico', verifica-se que não ocorreu a prescrição intercorrente, nem a prescrição da pretensão punitiva e ressarcitória, dessa forma mantem-se a proposta de mérito da instrução anterior (peça 152) . Esclarece-se que ante ao reexame da prescrição foi acrescentada a proposta de multa (alínea 'c' da proposta a seguir) .'
	Como se pode perceber da transcrição supra, a instrução discrimina a 'sequência de eventos processuais indicados no item anterior, os quais têm o condão de interromper a fluência do prazo prescricional' (grifo acrescido) .
Vamos examinar particularmente dois dos atos acima listados a fim de verificar se, por sua natureza, de fato, têm o condão de interromper a prescrição.
O primeiro ato consta da alínea c do trecho acima transcrito, consistente na 'Nota Informativa 755/TEM' (peça 90) , cujo nome (informativa) já demandaria maior atenção, pois a Resolução 344/2022 estabelece que a prestação de informações não interrompe a prescrição intercorrente. Vejamos:
Art. 8. (...) § 1° A prescrição intercorrente interrompe-se por qualquer ato que evidencie o andamento regular do processo, excetuando-se pedido e concessão de vista dos autos, emissão de certidões, prestação de informações, juntada de procuração ou subestabelecimento e outros atos que não interfiram de modo relevante no curso das apurações.
O rápido passar d'olhos no teor da Nota Informativa 755/MTE revela que o documento não tem serventia para interromper a prescrição, pois, de fato, apenas presta informações de caráter geral a um órgão externo (TCU) , em resposta a uma demanda de informações. 
Curiosamente a Nota Informativa nem é exclusiva e específica do convênio objeto deste processo, mas refere-se a vinte repasses diferentes, dando informações pontuais ao TCU sobre a situação de cada um deles. 
Em relação ao convênio em tela (151/2007) , apenas dois parágrafos, que somente historiam fatos relativos ao Convênio. Eis o teor:
Em relação aos Convênios 113/2007 (SIAFI 623823) e 151/2007 (SIAFI 622212) foram emitidas as Notas Informativas CGCC/SPPE/MTE n°s 2121/2012 e 2122/2012, de 24/08/2012, pelas quais solicitou-se baixa no registro das inadimplências, visto que os motivos que geraram os procedimentos restritivos por parte do MTE foram sanados.
Sobre os convênios em questão, a Convenente efetuou a devolução dos valores glosados, nos dias 25/5/2011 e 4/4/2012, conforme relatado no Ofício 5301/CGCC/SPPE/MTE, de 22/6/2011. Assim, as respectivas prestações de contas foram encaminhadas à área responsável pela análise física do convênio para emissão de parecer conclusivo a respeito do cumprimento do objeto pactuado, para que, a partir disso, esta Coordenação-Geral de Contratos e Convênios (CGCC/SPPE) proceda à análise financeira final.
Resta patente, a nosso ver, não se tratar de ato processual a evidenciar andamento regular do processo no seu fluxo natural de apuração dos fatos, muito menos ato processual que interfira de modo relevante na investigação dos fatos. Diga-se, de passagem, que tais atributos constituem louvável e expressa exigência do normativo erigido pelo TCU, consoante o teor do § 1º do art. 8 acima transcrito.
O segundo ato que será objeto de nossas observações - que foi igualmente considerado hábil a interromper a prescrição - foi assim referenciado na instrução (alínea d) : 'Nota técnica de análise da prestação de contas, em 20/5/2015 (peça 92) '.
Todavia, ao perlustrarmos a peça 92 verificamos ali não constar nenhuma 'Nota técnica de análise da prestação de contas'. 
O documento que se encontra à peça 92 - e cuja data é a mesma indicada na instrução (20/5/2015) - é a Nota Informativa 648/2015/MTE elaborada pelo MTE, contendo quatro parágrafos, cujo inicial tem o seguinte teor (destaque adicionado) :
 Trata a presente Nota Informativa de responder à Procuradoria da República em Santos, que através de Ofício, 775/2015/PRM/Santos/GabCível/AMJ solicita informações sobre a aprovação da prestação de contas Convênio n° 151/2007 ... celebrado entre a UNIESP de Teleducação e o Ministério do Trabalho.
À luz do que dispõe a Resolução 344/2022, no ponto que foi objeto de nossos comentários anteriores, verifica-se que o referido documento não tem força para interromper a prescrição, pois cuida de mera informação ao Ministério Público Federal em atendimento à demanda recebida.
Assim, entre a Nota informativa 2122/MTE (que trata da solicitação e análise de baixa de registro de inadimplência) , de 24/8/2012 (peça 86) , e a Nota Técnica 622/MTE, de análise física e financeira, de 21/6/2016 (peça 97) , houve o transcurso de mais de três anos sem a prática de ato que evidencie o andamento regular do processo, caracterizando assim a prescrição intercorrente de que trata o art. 8º da Resolução-TCU 344/2022.
Vale ressaltar que nenhuma das peças que se encontram no intervalo entre as peças acima mencionadas (peças 86 e 97) possui eficácia para impedir a prescrição, sendo, a boa parte, meros despachos de expediente.
Por fim, permitimo-nos externar nossa preocupação com o marcante descompasso entre os registros da instrução no ponto em foco e os expressos e diretos comandos da Resolução-TCU 344/2022, notadamente ante a relevância da matéria e, especialmente neste caso, a clareza e objetividade dos dispositivos que regem o assunto, além do fato de anterior manifestação do MPTCU ter sinalizado pela ocorrência da prescrição, a recomendar cautela adicional de análise. 
Diante do exposto, opinamos no sentido de que o Tribunal reconheça a incidência da prescrição das pretensões punitiva e ressarcitória e arquive o feito, nos termos do art. 11 da Resolução-TCU 344/2022. Não acolhida a preliminar de prescrição, acompanhamos em parte a proposta da Secex/TCE, com as divergências em relação ao débito constantes do parecer."
	É o Relatório.

Moacir Batista de Albuquerque (OAB-SP 423.624), representando a Fundação Uniesp de Teleducação.

Procurador Marinus Eduardo De Vries Marsico.

TOMADA DE CONTAS ESPECIAL. CONVÊNIO. FUNDO DE AMPARO AO TRABALHADOR. NÃO COMPROVAÇÃO DA REGULAR APLICAÇÃO DOS RECURSOS FEDERAIS REPASSADOS. RECONHECIMENTO DA INCIDÊNCIA DA PRESCRIÇÃO DAS PRETENSÕES PUNITIVA E DE RESSARCIMENTO. ARQUIVAMENTO. CIÊNCIA.

TOMADA DE CONTAS ESPECIAL (TCE)

Unidade de Auditoria Especializada em Tomada de Contas Especial (AudTCE).

Trata-se de tomada de contas especial instaurada pela Diretoria de Administração e Logística do então Ministério da Economia (atual Ministério da Fazenda) , em desfavor de Fundação Uniesp de Teleducação e José Fernando Pinto da Costa, em razão da não comprovação da regular aplicação dos recursos repassados pela União à conta do Convênio 151/2007, firmado entre a aludida Fundação e o Fundo de Amparo ao Trabalhador, com o objeto de "Estabelecimento de cooperação técnica e financeira mútua para a execução das ações de qualificação social e profissional do Plano Setorial de Qualificação de Portuários, no âmbito do Plano Nacional de Qualificação-PNQ", visando qualificar 2.160 trabalhadores avulsos afetados por processo inovação tecnológica no município de Santos/SP.
2.	Com o objetivo de atingir um modelo de gestão capaz de tornar os portos cada vez mais rentáveis, competitivos, autossustentáveis e autônomos, o Governo Federal tem, ao longo dos anos, buscado aperfeiçoar de forma contínua o planejamento do setor portuário nacional.
3.	Em 2007, com a criação da Secretaria de Portos da Presidência da República (SEP/PR) , foi dado início a um conjunto de ações institucionais e de gestão com o objetivo de dotar o setor portuário nacional de condições para o seu crescimento e desenvolvimento, ambos associados à expansão da economia brasileira. 
4.	Os planos setoriais, como o examinado nestes autos, fazem conexão com os planos nacionais de desenvolvimento, qualificação social e profissional dos trabalhadores portuários. 
5.	Conforme exposto no relatório que precede este Voto, a unidade técnica, dada a revelia dos responsáveis, que não atenderam à citação deste Tribunal, opinou por que fossem julgadas irregulares as contas, com imputação de débito atualizado e aplicação de multa, nos termos da proposta final oferecida às peças 157-9.
6.	O representante do Ministério Público, Procurador Marinus Eduardo De Vries Marsico, divergiu desse entendimento e opinou, em segundo parecer acostado aos autos (peça 160) , pela ocorrência da prescrição das pretensões punitiva e de ressarcimento deste Tribunal, sugerindo o reconhecimento da prescrição, nos termos do disposto no art. 11 da Resolução-TCU 344/2022, e o arquivamento do processo. 
7.	Manifesto-me desde já de acordo com a posição esposada pelo Parquet especializado, sem prejuízo das considerações que teço a seguir.
8. 	Com efeito, entre os eventos assinalados pela unidade técnica como aptos a interromper a prescrição, dois deles - as Notas Informativas 755/MTE, de 13/5/2014, e a 648/2015/MTE, de 20/5/2015 - não têm o condão de, a teor da Resolução-TCU 344/2022, interromper a prescrição, eis que se trata meramente de prestações de informações, uma ao TCU e a outra ao Ministério Público Federal:
Art. 8º. Incide a prescrição intercorrente se o processo ficar paralisado por mais de três anos, pendente de julgamento ou despacho, sem prejuízo da responsabilidade funcional decorrente da paralisação, se for o caso.
§ 1° A prescrição intercorrente interrompe-se por qualquer ato que evidencie o andamento regular do processo, excetuando-se pedido e concessão de vista dos autos, emissão de certidões, prestação de informações, juntada de procuração ou subestabelecimento e outros atos que não interfiram de modo relevante no curso das apurações.  (grifei) 
9. 	Como assinala o MPTCU, "a Nota Informativa [755/MTE] nem é exclusiva e específica do convênio objeto deste processo, mas refere-se a vinte repasses diferentes, dando informações pontuais ao TCU sobre a situação de cada um deles".
10.	O outro documento, constante à peça 92, a Nota Informativa 648/2015/MTE, também cuida de transmitir mera informação ao Ministério Público Federal, sem força para interromper a prescrição. 
11. 	A sequência, então, é a seguinte: a TCE foi apresentada em 14/10/2011, sendo esse o termo inicial da contagem do prazo de prescrição. Glosadas as duas Notas Informativas acima referidas, de 2014 e 2015, observa-se que não houve movimentação entre 24/8/2012 e 21/6/2016, isto é, o processo ficou parado por mais de três anos. 
12.	Assim, com as vênias de estilo à instrução da unidade técnica, assiste razão ao MPTCU. Incide, na espécie, a prescrição intercorrente prevista no supratranscrito art. 8º da Resolução-TCU 344/2022, impondo-se, no caso, o reconhecimento da prescrição e o arquivamento do processo, a teor do que dispõe o art. 11 do citado normativo. 	
		Ante todo o exposto, VOTO no sentido de que o Tribunal acolha a minuta de acórdão que ora submeto ao Colegiado.
TCU, Sala das Sessões, em 16 de maio de 2023.
Ministro JOÃO AUGUSTO RIBEIRO NARDES 
Relator